臺灣新北地方法院民事判決
110年度訴字第2124號
原      告  曾景祺  
訴訟代理人  黃世芳律師
複  代理人  廖福正律師
被      告  游阿麵  
            游阿昧  
            簡游椪治
            游聰賢  
            游聰能  

            游炳釧  
            游聰彥  
            游瑞淑  

            游忠景  
            游任良  
            游阿泉  
兼上列三人
訴訟代理人  游金輝  
被      告  蔡璧如  
            游任禮  
            游任勇  
            游智凱  
            林福財  
            林家弘  
            游任德  
            游任印  
            游任是  
被      告  銓盈建設股份有限公司

法定代理人  廖文紀  
被      告  游任國  
上五人共同
訴訟代理人  林美均  
被      告  游志成  
            簡林龍  

            游文蘆  
            游文聰  
            游進泰  
上列當事人間分割共有物事件，本院於民國111年4月19日言詞辯
論終結，判決如下：
    主  文
兩造共有坐落新北市○○區○○段00000地號、面積15.80平方公尺土
地，及同段571-2地號、面積106.47平方公尺土地，均為變賣分
割，並按附件所示持分之比例分配價金。
訴訟費用由兩造按附件所示持分之比例負擔。
    事實及理由
一、本件被告游阿昧、簡游椪治、游聰能、游炳釧、游聰彥、游
    瑞淑、蔡璧如、林福財、林家弘、簡林龍、游文蘆、游文聰
    、游進泰經合法通知，未於最後言詞辯論期日到場，經核無
    民事訴訟法第386條各款所列情形，爰依原告聲請，准由其
    一造辯論而為判決。
二、原告起訴主張：㈠坐落新北市○○區○○段00000地號、面積15.8
    0平方公尺土地（下稱系爭553-2地號土地），及同段571-2
    地號、面積106.47平方公尺土地(下稱系爭571-2地號土地）
    ，為兩造共有，共有人及於各該土地應有部分即持分均相同
    （詳見附件），且為兩相鄰之土地，依民法第824條第5項：
    「共有人相同之數不動產，除法令另有規定外，共有人得請
    求合併分割」，原告請求將系爭553-2、571-2地號土地予以
    合併分割。㈡本件請求分割之系爭553-2、571-2地號土地係
    兩造所共有，共有人之應有部分、面積及土地合併面積，詳
    如附件，因無法單獨為使用收益，甚為不便；且因法律上並
    無不能分割之情形，兩造又無不能分割之協議，又因共有人
    數眾多不能協議決定分割方法，原告為使系爭土地能有效利
    用，只能依民法第823條、第824條第2項及第824條第5項規
    定聲請為裁判分割，將系爭553-2、571-2地號土地合併並為
    原物分割。㈢原告經徵得被告游任德、游任印、游任是、銓
    盈建設股份有限公司（下稱銓盈公司）、游任國等人同意依
    新北市中和地政事務所土地複丈成果圖（下稱附圖）所示應
    有部分即持分比例繼續維持共有（詳如附圖背面所載），並
    擬分割分得如附圖所示之553-2(A)部分（面積為79.64平方
    公尺），其餘分割方法由被告自行決定等語。並聲明：請求
    將兩造共有坐落新北市○○區○○段00000地號土地（面積15.80
    平方公尺）及同區段571-2地號土地（面積106.47平方公尺
    ）予以合併分割，其分割方法如附圖所示，即其中553-2(A)
    部分（面積79.64平方公尺）由原告及被告游任德、游任印
    、游任是、銓盈公司、游任國（合稱原告等6人）共同取得
    ，並依附圖背面所示持分比例保持共有；其餘由被告決定分
    割分法或分得位置(均以實測為準)。
三、被告除簡林龍未於言詞辯論期日到場，亦未提出書狀作何聲
    明、陳述；游任德、游任印、游任是、銓盈公司、游任國等
    5人同意原告意見外，其餘則以下列情詞置辯，並答辯聲明
    ：原告之訴駁回。
  ㈠游阿麵、游阿昧、簡游椪治、游聰賢、游聰能、游炳釧、游
    聰彥、游瑞淑、游金輝、游忠景、游任良、游阿泉、蔡璧如
    、游任禮、游任勇、游智凱、林福財、林家弘、游志成、等
    19人（下稱游阿麵等19人）：渠等同意依附圖所示持分比例
    繼續維持共有（詳如附圖背面所載），並擬分割分得如附圖
    所示之553-2(C)部分（面積40.06平方公尺），至於如附圖
    所示之553-2(B)部分（面積2.57平方公尺）則分歸簡林龍、
    游文蘆、游文聰、游進泰等4人，依附圖所示持分比例繼續
    維持共有（詳如附圖背面所載）。
  ㈡游文蘆、游文聰、游進泰等3人（下稱游文蘆等3人）：系爭5
    53-2、571-2地號土地面積小、地形狹長，係屬畸零地，依
    法禁止分割，為免造成土地更為破碎，不應准許原物分割。
四、原告主張系爭553-2地號、面積15.80平方公尺土地，及系爭
    571-2地號、面積106.47平方公尺土地，為兩造共有，共有
    人及於各該土地應有部分均相同如附件所示，並為兩相鄰之
    土地，因無法單獨為使用收益，甚為不便，法律上亦無不能
    分割之情形，兩造復無不能分割之協議，然因共有人數眾多
    不能協議決定分割方法之事實，業據提出土地登記第三類謄
    本等件為證（本院板司調字卷第29至59頁），且為被告所不
    爭執，堪信為真實。
五、按「各共有人，除法令另有規定外，得隨時請求分割共有物
    。但因物之使用目的不能分割或契約訂有不分割之期限者，
    不在此限」，又「分割之方法不能協議決定，或於協議決定
    後因消滅時效完成經共有人拒絕履行者，法院得因任何共有
    人之請求，命為下列之分配：一、以原物分配於各共有人。
    但各共有人均受原物之分配顯有困難者，得將原物分配於部
    分共有人。二、原物分配顯有困難時，得變賣共有物，以價
    金分配於各共有人；或以原物之一部分分配於各共有人，他
    部分變賣，以價金分配於各共有人」、「以原物為分配時，
    因共有人之利益或其他必要情形，得就共有物之一部分仍維
    持共有」、「共有人相同之數不動產，除法令另有規定外，
    共有人得請求合併分割」、「共有人部分相同之相鄰數不動
    產，各該不動產均具應有部分之共有人，經各不動產應有部
    分過半數共有人之同意，得適用前項規定，請求合併分割。
    但法院認合併分割為不適當者，仍分別分割之」、「變賣共
    有物時，除買受人為共有人外，共有人有依相同條件優先承
    買之權，有二人以上願優先承買者，以抽籤定之」，民法第
    823條第1項、第824條第2、4、5、6、7項分別定有明文。復
    按裁判分割共有物訴訟，為形式之形成訴訟，其事件本質為
    非訟事件，故法院定共有物之分割方法，雖應斟酌當事人之
    聲明、共有物之性質、經濟效用及全體共有人之利益等決之
    ，然不受當事人聲明之拘束。經查：
  ㈠系爭553-2、571-2地號土地為兩造共29人所共有，既無因物
    之使用目的不能分割之情事，亦未以契約訂有不分割之期限
    ，且兩造復未能達成協議分割之共識，揆諸首揭規定，原告
    請求裁判分割，自無不合。游文蘆等3人抗辯系爭553-2、57
    1-2地號土地面積小、地形狹長，係屬畸零地，依法禁止分
    割，為免造成土地更為破碎，不應准許原物分割等語，固非
    全然不足採取，但請求駁回原告之訴，則屬無據。
  ㈡有關系爭553-2、571-2地號2筆土地之分割方案，原告等6人
    主張2筆土地原物合併分割，其6人並依附圖所示持分比例繼
    續維持共有，分得如附圖所示之553-2(A)部分、面積79.64
    平方公尺；游阿麵等19人則陳稱亦同意依附圖所示持分比例
    繼續維持共有，並分得如附圖所示之553-2(C)部分、面積40
    .06平方公尺，至於如附圖所示之553-2(B)部分、面積2.57
    平方公尺，則分歸簡林龍、游文蘆、游文聰、游進泰等4人
    ，依附圖所示持分比例繼續維持共有等語。是本件附圖所示
    之分割方案，就原告等6人及游阿麵等19人部分，固各取所
    需而不相衝突，但就如附圖所示之553-2(B)、面積2.57平方
    公尺分歸簡林龍、游文蘆、游文聰、游進泰等4人繼續維持
    共有部分，並未經其4人同意，顯然不足採取。再者，上開
    分割方案使系爭553-2、571-2地號2筆土地分割成3筆土地，
    且3筆土地仍維持共有，非但減損共有人分得土地之價值，
    且有礙土地後續開發利用，而不利於全體共有人，是顯然不
    符民法第824條第4項「以原物為分配時，因共有人之利益或
    其他必要情形，得就共有物之一部分仍維持共有」之規定，
    故本件原告等6人及游阿麵等19人主張之分割方法，與法不
    合，不能採取。
  ㈢本院審酌系爭553-2、571-2地號2筆土地共有人多達29人，而
    面積僅分別為15.80平方公尺、106.47平方公尺，而依上開
    分割方案如附圖所示之553-2(A)部分面積79.64平方公尺、5
    53-2(C)部分面積40.06平方公尺、553-2(B)部分面積2.57平
    方公尺本均難單獨使用，遑論仍分別維持6人、19人、4人共
    有，倘若為原物分割，將使系爭2筆土地更加細分，勢必降
    低其經濟及利用價值，故認應以變賣系爭2筆土地，價金按
    如附件所示持分之比例，分別分配予各共有人之方式為裁判
    分割，以符合兩造之最大利益。雖兩造並未明示同意系爭2
    筆土地變價分割，但依民法第824條第7項「變賣共有物時，
    除買受人為共有人外，共有人有依相同條件優先承買之權，
    有二人以上願優先承買者，以抽籤定之」之規定，本件兩造
    於系爭2筆土地變賣時均有優先承買之權，故變賣共有物就
    渠等權益實際上應無損害，遑論變賣方割既可避免土地細分
    ，有助於社會整體利益，亦不生金錢補償金額高低之紛爭，
    且對共有人全體最為公平，自應無排拒不採之理，附此敘明
    。
六、從而，本件原告依民法第823條第1項、第824條第2項規定，
    就系爭553-2、571-2地號2筆土地提起分割共有物之訴，洵
    屬正當，本院爰均命為變賣共有物之分割，以價金分配於各
    共有人，如主文第1項所示。
七、末按分割共有物之訴為形式之形成訴訟，法院不受原告聲明
    分割方案之拘束，故如准予裁判分割，原告之訴即有理由，
    並無敗訴之問題。又裁判分割共有物之訴訟為固有必要共同
    訴訟，共有人雖同意分割，只要不同意原告主張之分割方案
    ，即必須被列為被告而應訴，故被告之抗辯自為伸張或防衛
    權利所必要，且兩造均因本件裁判分割而同霑利益，故本院
    認為裁判分割共有物訴訟，於法院准予分割原告之訴為有理
    由時，仍應由兩造依系爭2筆土地應有部分比例分擔訴訟費
    用較符公平原則，附此敘明。
據上論結，本件原告之訴為有理由，依民事訴訟法第385條第1項
前段、第80條之1，判決如主文。
中　　華　　民　　國　　111 　年　　5 　　月　　6 　　日
                  民事第五庭    法　官　連士綱
以上正本係照原本作成
如對本判決上訴，須於判決送達後20日內向本院提出上訴狀。如
委任律師提起上訴者，應一併繳納上訴審裁判費。
中　　華　　民　　國　　111 　年　　5 　　月　　9 　　日
                                書記官　游曉婷